【裁判字號】    92,台上,2950
【裁判日期】    920529
【裁判案由】    殺人
【裁判全文】
最高法院刑事判決                              九十二年度台上字第二九五○號
    上  訴  人  甲○○
右上訴人因殺人案件，不服台灣高等法院中華民國九十二年一月六日第二審更審判決
（九十一年度上更(一)字第三四號，起訴案號：台灣台北地方法院檢察署八十八年度偵
字第二七一九二、二七一九三號、八十九年度偵字第二八三八號），提起上訴，本院
判決如左：
    主  文
原判決撤銷，發回台灣高等法院。
    理  由
本件原判決認定上訴人甲○○於民國八十八年十二月十三日晚間，與友人在台北市中
山區○○○路○段十號一樓「長廊西餐廳」內飲酒，至翌（十四）日凌晨一時許酒罷
欲離去時，適於該餐廳之門口碰到舊識劉昱君偕同潘蔚宗及綽號「阿峰」之不詳姓名
男子，正欲至該餐廳，上訴人遂復與劉昱君等人返回餐廳內共同飲酒。未久，上訴人
及劉昱君二人因敬酒問題發生口角，經酒店服務人員勸解後，劉昱君、潘蔚宗及綽號
「阿峰」之不詳姓名男子等三人乃先行離去，惟於返回台北縣新店市○○路○段二九
○號二樓劉昱君租住處後，潘蔚宗又提議返回該餐廳找上訴人尋仇，劉昱君遂與之攜
帶原藏置於屋內之西瓜刀二把，共同乘坐「阿峰」所駕駛之自用小客車返回該西餐廳
。三人於同日凌晨三時四十分許到達後，劉昱君及潘蔚宗即分持西瓜刀進入該餐廳包
廂外，高聲叫喊上訴人之綽號「阿文」，上訴人聞聲走出包廂察看時，即遭劉昱君持
西瓜刀架住脖子而無法動彈，此際，原與上訴人在包廂內飲酒之古易哲（更名古奕男
）及郭世海、張家祥、王敏圓等四人（均經檢察官為不起訴處分），亦分別出來查看
究竟。古易哲見上訴人為劉昱君持刀挾持，為解救其脫困，竟基於傷害之犯意出拳毆
打劉昱君之臉頰成傷，劉昱君見狀亦揮刀反擊，致古易哲之右手臂及張家祥之右手食
指、中指及無名指均受有刀傷（劉昱君、古易哲互訴傷害部分，均經判決公訴不受理
確定）。而上訴人亦趁此機會掙脫劉昱君之挾持，並順勢將劉昱君推倒於地後，將其
所持之西瓜刀搶奪在手，因見潘蔚宗猶兀自持刀逞兇，竟頓萌殺意，持刀朝潘蔚宗左
背部猛砍一刀，潘蔚宗被砍後，混亂中以手撥擋，致另受有左背部長十八公分之刀切
割傷及左手虎口裂傷。嗣潘蔚宗雖經送醫急救，惟因背部在左肩胛骨下近中線自頭頂
往下四十至六十公分，有斜走之刀創長十八公分，且該刀創為切割深入左第八肋骨切
斷至左胸腔，造成大量出血，旋於同日凌晨四時許，因左胸血胸而休克死亡等情。因
而維持第一審論處上訴人殺人（累犯）罪刑之判決，駁回上訴人在第二審之上訴，固
非無見。
惟按科刑之判決書須將認定之犯罪事實詳記於事實欄，然後於理由內逐一說明其憑以
認定之證據，使事實與理由兩相一致，方為合法。倘事實欄已有及，而理由內未加
說明，是為理由不備；理由已加說明，而事實欄無此記載，則理由失其依據，均難謂
為適法。查本件原判決事實欄中固已認定上訴人萌生殺人犯意，持其搶奪劉昱君所持
之西瓜刀，朝潘蔚宗左背部猛砍一刀（左肩胛骨下近中線自頭頂往下四十至六十公分
，有斜走之刀創長十八公分，深入左第八肋骨切斷至左胸腔，造成大量出血），潘蔚
宗被砍後，以手撥擋，另受有左背部十八公分之刀切割傷及左手虎口裂傷，致潘蔚宗
死亡等情之事實，然原判決理由內並未說明其認定上訴人有本件殺人犯意所憑之證據
及理由，揆之上開說明，自有判決理由不備之違法。又上訴人辯稱其行為係正當防衛
云云，雖為原判決所不採，但查刑法第二十三條所謂「正當防衛」，係指對於現在不
法之侵害，出於防衛自己或他人權利之行為而言。本件依原判決事實之認定，上訴人
本為劉昱君持西瓜刀挾持，因與上訴人同包廂內飲酒之古易哲為解救上訴人脫困，出
拳毆打劉昱君，上訴人乃趁機掙脫劉昱君之挾持，進而奪得劉昱君所持之西瓜刀，「
因見潘蔚宗猶自持西瓜刀逞兇」，始萌殺意而猛砍潘蔚宗一刀，致潘蔚宗大量出血，
休克死亡等情，如屬無訛，上訴人於奪得劉昱君所持之西瓜刀後之當時，究竟潘蔚宗
如何猶自持西瓜刀對何人逞兇，原判決事實認定不明，關係上訴人所抗辯，其係為防
衛自己或他人之權利，有無正當防衛規定之適用之認定，原審未詳予審認、辨明，遽
以上訴人將劉昱君所持西瓜刀。奪下後，此時劉昱君之不法侵害已不存在，不採上訴
人正當防衛之辯解，難謂無調查職責未盡及理由不備之違法。上訴意旨指摘原判決不
當，尚非全無理由，應認仍有撤銷發回更審之原因。
據上論結，應依刑事訴訟法第三百九十七條、第四百零一條，判決如主文。
中      華      民      國    九十二    年      五      月    二十九    日
                              最高法院刑事第八庭
                                  審判長法官  莊  登  照
                                        法官  洪  明  輝
                                        法官  黃  一  鑫
                                        法官  魏  新  和
                                        法官  林  秀  夫
      右正本證明與原本無異
                                              書  記  官
中      華      民      國    九十二    年      六      月      五      日
                                                                    Ｍ


司法院資訊處製作；財團法人民間司法改革基金會備份。
